臺灣高等法院刑事判決　　　　　　　　　　　　　　九十三年度上訴字第九六四號
　　上　訴　人　臺灣臺北地方法院檢察署檢察官
　　被　　　告　甲○○
　　　　　　　　丙○○(原判決.
右上訴人因被告等妨害自由等案件，不服臺灣臺北地方法院九十二年度訴字第一０五
三號，中華民國九十三年三月十七日第一審判決（起訴案號：臺灣臺北地方法院檢察
署九十年度偵字第八六一九號、九十一年度偵續字第三三五號），提起上訴，本院判
決如左：
    主  文
原判決關於甲○○部分撤銷。
甲○○傷害人之身體，處罰金陸仟元，如易服勞役，以參佰元折算壹日。緩刑貳年。
其他上訴駁回。
    事  實
一、甲○○與乙○○ (原判決誤載為張正平) 、顏易奇（業經臺灣臺北地方法院檢察
    署檢察官以九十年度偵字第八六一九號，不起訴處分確定）、丙○○（其被訴傷
    害及妨害自由部分均無罪，詳如後述）均為國聯保全股份有限公司（下稱國聯公
    司）派駐於台北市○○路○段五號世貿展覽館之保全人員，丙○○並擔任副隊長
    之職務，民國九十年四月二日晚上九時許，乙○○與顏易奇在世貿展覽館之國聯
    公司休息室內發生口角，經丙○○制止後，乙○○仍未聽從，並與丙○○發生言
    語衝突，甲○○見狀乃對乙○○心生不滿，為打抱不平，竟基於普通傷害之故意
    ，徒手毆打乙○○，致乙○○受有頸部外傷、臉部紅腫、鼻出血等傷害。
二、案經乙○○訴請台灣台北地方法院檢察署檢察官偵查起訴。
    理  由
壹、被告甲○○部分：
一、訊據被告甲○○固坦承與告訴人乙○○、證人顏易奇、被告丙○○均係國聯公司
    員工，於前揭時、地，因告訴人與同事發生衝突，為打抱不平，而出手毆打告訴
    人，致告訴人受有事實欄所載之傷害等情，然辯稱：本件係屬其與告訴人互毆，
    其亦受傷，只是未提出告訴云云。
二、經查：被告甲○○於前揭時、地毆打告訴人，致告訴人受有事實欄所載傷害之事
    實，業據告訴人指訴甚詳，復有台北醫學大學附設醫院診斷證明書附卷可稽。又
    彼此互毆，必以一方初無傷人之行為，因排除對方不法之侵害而加以還擊，始得
    以正當防衛論（最高法院三十年上字第一０四０號判例參照）。然被告甲○○於
    檢察官偵查時已明確供述：是其先動手（見九十年度偵字第八六一九號偵查卷第
    六十一頁反面）。則被告甲○○自非為排除告訴人現在不法之侵害出手還擊，是
    其辯稱，雙方係互毆，尚無可採。本件被告甲○○傷害丙○○之犯罪事證已臻明
    確，被告甲○○犯行洵堪認定，應依法論科。
三、核被告甲○○所為，係犯刑法第二百七十七條第一項之普通傷害罪。檢察官起訴
    認被告甲○○與被告丙○○就傷害告訴人部分，係屬共同正犯，惟依卷證資料，
    並無證據足資證明被告丙○○與被告甲○○有犯意聯絡及行為分擔，尚難論以共
    同正犯（詳如後述被告丙○○無罪之部分）。
四、原判決認被告甲○○罪證明確，而予依法論科，固非無見，惟(一)原判決於事實欄
    將被告丙○○之姓名誤載為劉億平，將告訴人之姓名乙○○誤載為張正平，有關
    此部分事實之記載，與卷證資料不符，尚有疏誤。(二)公訴人認被告甲○○與被告
    丙○○就傷害部分，有共同之犯意聯絡及行為分擔，原判決認係被告甲○○單獨
    犯罪，然未於理由中予以說明，尚有未洽。檢察官上訴主張被告甲○○與被告丙○○就傷害部分，係屬共同正犯，雖無理由，但原判決仍有前揭可議之處，自應
    由本院就被告甲○○部分予以撤銷改判。爰審酌被告甲○○犯罪之動機係在打抱
    不平、犯罪時因告訴人與同事發生口角衝突而受有刺激、所生危害之程度、品行
    、生活狀況、智識程度、犯罪後之態度良好等一切情狀，量處如主文所示之刑，
    並諭知易服勞役之折算標準。末查被告甲○○未曾受有期徒刑以上刑之宣告，有
    本院被告全國前案紀錄表附卷可稽，其經此次起訴審判後，當能知所警惕；且告
    訴人陳稱：本件是要對被告丙○○提出告訴，其願意不追究被告甲○○等語（見
    原審法院九十三年二月二十五日審判筆錄第三十七頁），告訴人業已原諒被告甲○○，本院因認被告甲○○所宣告之刑，以暫不執行為適當，爰併宣告緩刑二年
    ，以啟自新。
貳、被告丙○○部分：
一、公訴意旨略以：被告丙○○基於妨害自由之故意，並與被告甲○○基於傷害之犯
    意聯絡，由被告丙○○抱住告訴人，限制告訴人行動自由，任由被告甲○○毆打
    告訴人成傷，因認被告丙○○涉犯刑法第二百七十七條第一項之傷害罪嫌、刑法
    第三百零二條第一項之妨害自由罪嫌。
二、按犯罪事實應依證據認定之，無證據不得認定犯罪事實；不能證明被告犯罪者，
    應諭知無罪之判決，刑事訴訟法第一百五十四條第二項、第三百零一條第一項分
    別定有明文。又刑事訴訟上證明之資料，無論其為直接證據或間接證據，均須達
    於通常一般之人均不致於有所懷疑，而得確信其為真實之程度，始得據為有罪之
    認定，若其關於被告是否犯罪之證明未能達此程度，而有合理性懷疑之存在，致
    使無從形成有罪之確信，根據「罪證有疑、利於被告」之證據法則，即不得遽為
    不利被告之認定（最高法院七十六年度台上字第四九八六號判例意旨參照）。
三、訊據被告丙○○否認有何傷害、妨害自由犯行，辯稱：前揭時、地因告訴人丟椅
    子與證人顏易奇發生口角，其遂出面制止，但告訴人未聽從，再與其發生口角爭
    執，被告甲○○見狀乃對告訴人不滿，亦生爭執，其將告訴人推出休息室外，被
    告甲○○係基於打抱不平，出手毆打告訴人，並進而與告訴人互毆，嗣告訴人出
    手拿放在門口之雨傘，其擔心發生危險，乃抱住告訴人，並說全部不准打，其係
    在現場勸架，並無傷害、妨害告訴人行動自由等語。
四、經查：
  (一)本案肇因於告訴人移動椅子與證人顏易奇先發生口角爭執，惟告訴人於原審法院
    審理時以證人身份結證稱：被告甲○○先從他後面或是側面把他推倒，他站起來
    的時候被告丙○○就從後面把他頂出到更衣室的外面，他的旁邊有屏風，屏風就
    倒了，發生巨響，被告丙○○並抱住他，讓被告甲○○與顏易奇打他（見原審卷
    第六十一頁至第七十頁）。經檢察官詰問稱：「 (甲○○進來之後，顏易奇是否
    還繼續與你爭吵？)我們只是在繼續對談，我們雙方的語氣都不是很大聲，那時
    候丙○○有說一些話，內容我不記得。」、「 (丙○○進來之後有沒有制止你？
    )我忘記了。」、「 (你與丙○○對話的時候，甲○○有跟你說什麼？)事隔三年
    多，事情我已經忘記．．．」、「我被丙○○抱住的時候，我就感覺到在挨打的
    情況，我就掙扎，看到甲○○、顏易奇他們打我，但是如何打我，我無法形容。
    」等語 (見原審卷第六十二頁、第六十四頁) ，是告訴人就本案發生原因輕描淡
    寫，對於雙方之口角，稱之為「對談」，對於被告丙○○在場說話之內容及被告
    甲○○如何對其毆打之內容，表示不記得或無法形容，是案發經過，是否全如其
    所指訴，非無疑義。而告訴人之陳述固亦得採為認定犯罪事實之證據資料，然告
    訴人之指訴，係以使被告判罪處刑為目的，故多作不利於被告之陳述，自不得以
    其指訴為被告犯罪之唯一證據，以其為訴訟上之證明，仍應調查其他補強之證據
    ，以證明其陳述確有相當之真實性，而為通常一般人均不致有所懷疑，始得據為
    有罪之認定；亦即必其指訴，無有瑕疵，且查與事實相符，始得資為判決之基礎
    ，是本案仍需調查其他補強證據以證明告訴人之指述究否與事實相符。
  (二)證人即國聯公司之保全人員陳永村於原審結證稱：被告甲○○把告訴人從後面推
    倒，屏風也因此倒下去，推倒告訴人同時，告訴人的眼鏡也掉了，並把告訴人推
    到更衣室外面，告訴人站起來之後，被告丙○○就在外面抱住告訴人，顏易奇與
    被告甲○○一起動手打告訴人，並未聽到被告丙○○制止被告甲○○（見原審卷
    第七十二頁、第七十三頁）等語。證人陳永村固證述被告丙○○抱住告訴人，由
    顏易奇與被告甲○○動手毆打告訴人，沒有聽聞被告丙○○制止被告甲○○毆打
    告訴人云云，惟證人陳永村對於被告丙○○在抱住告訴人之前，有無將告訴人先
    頂出更衣室外一節，於原審法院進行交互詰問時稱：「事隔三年，現在我無法確
    定」 (見原審卷第七十六頁) ，對於本案發生原因究係告訴人平推椅子或將椅子
    拿起至腹部高再丟下，於偵查中所言，與原審法院詰問時，亦有不符 (見偵查卷
    第二十九頁反面、第三十頁、原審卷第七十五頁、第七十六頁) 。且就原審進行
    交互詰問時，檢察官詰回其本案發生口角爭執時，告訴人之反應如何？證人陳永
    村表示時間太久，其並不清楚（見原審卷第七十一頁），是證人陳永村就有關告
    訴人與被告丙○○、甲○○發生口角衝突之部分，避而不談，有偏頗告訴人之嫌
    。再者，依告訴人及證人陳永村之證述，被告甲○○既先推倒告訴人，則被告丙○○若欲與被告甲○○共同傷害告訴人，理應把握機會，直接在較少人看見之休
    息室即更衣室內毆打告訴人即可，何須先將告訴人頂往休息室外，再抱住告訴人
    ，製造聲響，驚動其他同事。甚或被告丙○○亦可利用抱住告訴人之機會，同時
    動手毆打告訴人，而非僅單純抱住告訴人，證人陳永村之證詞，尚有可疑之處，
    是尚難徒憑證人陳永村之證詞，即遽認告訴人指訴被告丙○○抱住告訴人係便於
    被告甲○○毆打且限制告訴人行動自由一節為真。
　(三)證人即國聯公司之保全人員顏易奇於原審法院審理時結證稱：被告甲○○與告訴
　  人互毆時，被告丙○○因是公司的幹部，有說都停下來，並用右手把被告甲○○
    推到休息室外面去，屏風也因此倒了，被告丙○○被告訴人拉著跌倒在地上，告
　　訴人爬起來之後就要拿雨傘打被告甲○○，被告丙○○一直喊不要打架，並用手
　  抱住告訴人，其與告訴人及被告甲○○拉扯成一團，告訴人拉住其衣領，劉金龍
    則拉住其與甲○○（見原審卷第八十八頁至第九十二頁）。證人即國聯公司之保
    全人員劉金龍亦於偵查及原審均結證稱：告訴人一手捉住被告甲○○的衣領，一
    手捉住顏易奇的衣領，被告甲○○請告訴人放手，乙○○不放，所以被告甲○○
    就打告訴人，當時他拉被告甲○○，被告丙○○抱告訴人，把被告甲○○與告訴
    人拉開（見偵續卷第四十一頁反面、原審卷第八十三頁、第八十五頁）。證人即
    國聯公司之保全人員李金揚於原審法院審理時結證稱：告訴人確實有拉到被告甲○○之衣領、其第二次從辦公室出來時，見到被告丙○○邊抱住告訴人，邊講不
    要再打了（見原審卷第八十頁、第八十一頁）；另證人即國聯公司之保全人員譚
    洪葉於檢察官偵查時亦證稱：其和李金揚一起過去，當時被告丙○○有說不要打
    （見偵續卷第五十一頁反面）。綜合以上證人所言，案發當時之場景係被告丙○○確有抱住告訴人，惟告訴人仍能拉住被告甲○○、證人之衣領，被告丙○○抱
    繼續擴大，尚難依此即遽認被告丙○○抱住告訴人係為剝奪告訴人之行動自由，
    並與被告甲○○基於共同傷害之犯意聯絡，由丙○○抱住告訴人，供被告甲○○
    毆打告訴人。
　(四)刑事訴訟法第一百六十一條已於九十一年二月八日修正公布，修正後同條第一項
  　規定：檢察官就被告犯罪事實，應負舉證責任，並指出證明之方法。因此，檢察
    官對於起訴之犯罪事實，應負提出證據及說服之實質舉證責任。倘其所提出之證
    據，不足為被告有罪之積極證明，或其闡明之證明方法，無從說服法官以形成被
    告有罪之心證，基於無罪推定之原則，自應為被告無罪判決之諭知。本件檢察官
    未提出適合於證明被告丙○○犯有妨害自由及共同傷害罪之積極證據，本院就卷
    內訴訟資料，逐一剖析，參互審酌，仍無從獲得被告丙○○有罪之心證，本案就
    被告丙○○是否犯罪部，尚有合理懷疑，依「罪證有疑，利於被告」之證據法則
    ，應認不能證明被告丙○○犯罪。
  (五)檢察官上訴主張：(一)告訴人之指訴及證人陳永村、李金龍之證詞為可採信，被告
    丙○○見告訴人被甲○○及顏易奇圍毆，甚至告訴人臉上流血不止，仍無放手之
    意，其與被告甲○○及證人顏易奇就傷害告訴人身體一事，有犯意聯絡及行為分
    擔。(二)被告丙○○係於被告甲○○及證人顏易奇出手痛毆告訴人後，因畏懼證人
    李金揚報警處理，始出聲制止，被告丙○○辯稱勸架一節，與事實不符。(三)被告
    丙○○未抱住毆打告訴人之被告甲○○及證人顏易奇，反而抱住與其發生爭執之
    告訴人，眼見告訴人被毆，仍不放手，顯有挾怨報復之情形。惟查：(一)證人顏易
    奇涉嫌共同傷害告訴人一節，業經臺灣臺北地方法院檢察署檢察官為不起訴處分
    ，有處分書在卷可憑，告訴人就該部分亦未聲請再議，檢察官上訴卻主張證人顏
    易奇亦為共犯，見解前後矛盾。(二)本案曾出庭作證之證人有劉金龍及李金揚，並
    無李金龍其人，檢察官上訴主張證人李金龍之證詞可採，亦屬無據。(三)按本案事
    出突然，並無證據證明被告丙○○與甲○○，曾事先同謀傷害告訴人，且被告丙○○於被告甲○○實施犯罪行為之際，雖曾抱住告訴人，但並無出手共同毆打告
    訴人，在場之目擊證人復證稱被告丙○○抱住告訴人之時，亦出言阻止被告甲○○毆打告訴人，是其抱住告訴人之行為，亦難認定係傷害犯行之行為分擔，檢察
    官以被告丙○○抱住告訴人，見其流血，亦未放手，認有傷害之犯意聯絡及行為
    分擔，尚難採信。(四)至於上訴意旨所指被告丙○○畏懼證人李金揚報警處理，始
    出聲制止一節，係上訴人之臆測，尚難執為被告不利之認定。(五)案發當時被告丙○○抱住告訴人，另在場目擊之同事即證人劉金龍亦曾幫忙拉住證人顏易奇及被
    告甲○○，此部分業經證人顏易奇、劉金龍證述如前，是現場情況，並非單單被
    告丙○○抱住告訴人，而任令被告甲○○毆打告訴人，實則被告甲○○及證人顏
    易奇部分，另有其他同事參與勸架行列，是上訴人主張被告丙○○未抱住毆打告
    訴人之被告甲○○及證人顏易奇，反而抱住與其發生爭執之告訴人，顯有挾怨報
    復之情形，亦難成理。
五、原審認並無積極證據足資證明被告丙○○有何檢察官所指之共同傷害及妨害自由
    犯行，不能證明被告丙○○犯罪，而為被告丙○○無罪之諭知。經核認事用法，
    均無不合，檢察官以前詞提起上訴，核無理由，此部分之上訴，應予駁回。
據上論斷，應依刑事訴訟法第三百六十九條第一項前段、第三百六十八條、第三百六
十四條、第二百九十九條第一項前段，刑法第二百七十七條第一項、第四十二條第二
項、第七十四條第一款，罰金罰鍰提高標準條例第一條前段、第二條，判決如主文。
本案經檢察官覃正祥到庭執行職務。
中　　　華　　　民　　　國　　九十三　　年　　　六　　　月　　十七　　　日
                              臺灣高等法院刑事第二十二庭
                                  審判長法  官  蔡  秀  雄
                                        法  官  楊  炳  禎
                                        法  官  蘇  素  娥
右正本證明與原本無異。
妨害自由部分檢察官如不服本判決，應於收受送達後十日內向本院提出上訴書狀，其
未敘述上訴之理由者並得於提起上訴後十日內向本院補提理由書（均須按他造當事人
之人數附繕本）。
傷害部分檢察官及被告均不得上訴。
                                        書記官  何  閣  梅
中　　　華　　　民　　　國　　九十三　　年　　　六　　　月　　 十七 　　日
附錄：本案論罪科刑法條全文
刑法第二百七十七條
傷害人之身體或健康者，處三年以下有期徒刑、拘役或一千元以下罰金。
犯前項之罪因而致人於死者，處無期徒刑或七年以上有期徒刑；致重傷者，處三年以
上十年以下有期徒刑。
